【裁判字號】    98,訴,2181
【裁判日期】    981006
【裁判案由】    大陸人民條例
【裁判全文】
臺灣板橋地方法院刑事判決              98年度訴字第2181號
公  訴  人  臺灣板橋地方法院檢察署檢察官
被      告  甲○○
            乙○○
上一被告
選任辯護人  葉志飛律師
上列被告等因大陸人民條例案件，經檢察官提起公訴（97年度偵
字第21700 號），本院判決如下：
    主  文
甲○○共同違反不得使大陸地區人民非法進入臺灣地區之規定未
遂，處有期徒刑陸月。緩刑參年，緩刑期間付保護管束，並應向
指定之公益團體、地方自治團體或社區提供壹佰貳拾小時之義務
勞務。
乙○○共同違反不得使大陸地區人民非法進入臺灣地區之規定未
遂，處有期徒刑捌月。
    事  實
一、甲○○與乙○○均明知湯良英為大陸地區成年女子，欲進入
    臺灣地區從事非法打工，且甲○○並無與湯良英結婚之真意
    ，竟共同基於使湯良英非法進入臺灣地區之犯意聯絡，由乙○○允諾甲○○如能使湯良英來臺工作，可依一般行情獲得
    約新臺幣（下同）5 、6 萬元之報酬，並即安排甲○○於民
    國97年1 月間，前往大陸地區與湯良英會合，於97年1 月16
    日，在大陸地區浙江省金華市公證處與湯良英辦理公證結婚
    登記，取得該市公證處核發之結婚公證書，甲○○返臺後，
    於97年3 月4 日，將上開結婚公證書檢送財團法人海峽交流
    基金會（以下簡稱海基會）辦理認證取得證明書，復於同年
    4 月9 日，至內政部入出國及移民署（以下簡稱移民署）臺
    北縣服務站，填具「大陸地區人民入出臺灣地區申請書」、
    「保證書」、「臺灣地區人民申請大陸地區配偶來臺團聚資
    料表」，載明甲○○與湯良英為夫妻關係之不實內容，並由
    甲○○擔任保證人以負擔被保人湯良英進入臺灣地區之保證
    責任，向移民署提出申請湯良英入境探親團聚。嗣經移民署
    通知甲○○面談，甲○○為使能順利通過面談，乃於同年4
    月23日至移民署面談時，提出湯良英委由不知情之成年人合
    成之甲○○與湯良英結婚及親友照片共4 幀為證，然為移民
    署面談人員發現上開照片係屬合成，未准許湯良英之申請案
    ，使湯良英未能入境臺灣地區而未得逞。
二、案經內政部入出國及移民署專勤事務第一大隊臺北縣專勤隊
    移送臺灣板橋地方法院檢察署檢察官偵查起訴。
    理  由
壹、證據能力部分
一、按被告以外之人（包括證人、鑑定人、告訴人、被害人及共
    同被告等）於審判外之陳述雖不符刑事訴訟法第159 條之1
    至之4 等4 條之規定，而經當事人於審判程序同意作為證據
    ，法院審酌該言詞陳述或書面陳述作成時之情況，認為適當
    者，亦得為證據；當事人、代理人或辯護人於法院調查證據
    時，知有刑事訴訟法第159 條第1 項不得為證據之情形，而
    未於言詞辯論終結前聲明異議者，視為有前項之同意，同法
    第159 條之5 定有明文。立法意旨在於傳聞證據未經當事人
    之反對詰問予以核實，原則上先予排除。惟若當事人已放棄
    反對詰問權，於審判程序中表明同意該等傳聞證據可作為證
    據；或於言詞辯論終結前未聲明異議，基於尊重當事人對傳
    聞證據之處分權，及證據資料愈豐富，愈有助於真實發見之
    理念，且強化言詞辯論主義，使訴訟程序得以順暢進行，上
    開傳聞證據亦均具有證據能力。經查，證人丙○○於警詢及
    偵查中關於被告甲○○之陳述，另證人甲○○於警詢及偵查
    中對於被告乙○○之陳述，其性質雖屬傳聞證據，惟被告甲○○、乙○○、辯護人及檢察官於本院準備期日，分表示對
    證據能力不爭執，復於審判期日就本院提示之前揭證據方法
    於言詞辯論終結前，均亦未就所調查之證據主張有刑事訴訟
    法第159 條第1 項不得為證據之情形，本院審酌上開證據資
    料製作時之情況，尚查無違法不當及證明力明顯過低之瑕疵
    ，亦認為以之作為證據應屬適當，故揆諸前開法律規定與說
    明，爰逕依刑事訴訟法第159 條之5 第1 項規定，認證人丙○○於警詢及偵查中關於被告甲○○之陳述，另證人文憑輝
    於警詢及偵查中對於被告乙○○之陳述，均有證據能力。
二、按被告以外之人於審判外之言詞或書面陳述，除法律有規定
    者外，不得作為證據；被告以外之人於檢察事務官、司法警
    察官或司法警察調查中所為之陳述，與審判中不符時，其先
    前之陳述具有較可信之特別情況，且為證明犯罪事實存否所
    必要者，得為證據，刑事訴訟法第159條第1項、第159條之2
    分別定有明文。查公訴人以證人丙○○於警詢中之證詞為被
    告乙○○之證據，被告乙○○及辯護人於本院準備程序中否
    認其證據能力。經查，證人丙○○於本院中證述被告乙○○
    如何認識湯良英及代購被告甲○○前往大陸之機票等證詞，
    核與其於警詢中所陳情節並無前後不符之情形存在，故其於
    警詢中之證詞已不具必要性，揆諸前揭規定，應認證人丙○○於警詢中關於被告乙○○之證詞不具證據能力。
三、另按被告以外之人於偵查中向檢察官所為之陳述，除顯有不
    可信之情況者外，得為證據，刑事訴訟法第159 條之1 第2
    項定有明文；又按被告以外之人於偵查中向檢察官所為之陳
    述，就本件被告而言，事實上難期有於檢察官偵查中行使反
    對詰問權之機會，故該等陳述應屬未經完足調查之證據，但
    非謂無證據能力。申言之，如於審理時使被告或其辯護人得
    針對該被告以外之人於偵查中向檢察官所為之陳述，有補足
    行使反對詰問權之機會，即非不容許該被告以外之人於偵查
    中向檢察官所為之陳述作為證據，最高法院95年度臺上字第
    6675號判決意旨可資參照。經查，證人丙○○於偵查中向檢
    察官所為關於被告乙○○之證述，業經具結在案，而被告乙○○於檢察官偵查中固未對該證人詰問或與之對質，但依前
    開說明，此並非意指該證人於偵查中之證述即無證據能力，
    應僅係屬於未經完足調查之證據而已。嗣於本院審理時，被
    告乙○○之辯護人業已針對證人丙○○於偵查中所為陳述，
    對其行交互詰問，已補足被告乙○○行使反對詰問權之機會
    ，自不得再執被告乙○○未於偵查中對證人丙○○詰問或與
    之對質為辯，此外，復查無檢察官偵查中有其他顯不可信之
    情形，揆諸首揭法律規定，證人丙○○於偵查中關於被告乙○○之證述當有證據能力。
貳、得心證之理由
一、上揭利用假結婚方式，由被告甲○○向移民署提出申請湯良
    英入境探親團聚，嗣因被告甲○○提供合成結婚照片，使移
    民署查知雙方為假結婚而未准許湯良英入境臺灣地區之事實
    ，迭據被告甲○○於警詢、偵查及本院審理中坦承不諱，核
    與證人丙○○於警詢及偵查中之證述相符（97年度偵字第21
    700 號卷第13-14 頁、第60頁），並有中華人民共和國浙江
    省金華市正信公證處結婚證公證書、財團法人海峽交流基金
    會出具之證明書、大陸地區人民入出臺灣地區申請書、保證
    書、申請大陸配偶來臺團聚資料表、移民署面談紀錄各1 份
    及合成結婚及親友照片4 幀在卷可參（上開偵查卷第15-30
    頁），被告甲○○上開自白與事實相符，堪信為真實，被告
    甲○○本件犯行應堪認定。
二、訊據被告乙○○矢口否認有何非法使大陸地區人民進入臺灣
    地區未遂犯行，辯稱：伊本來是請丙○○介紹大陸地區朋友
    湯良英給伊認識要當女朋友，但因為伊已經結婚，而且不能
    過去大陸地區，所以後來就介紹甲○○認識湯良英，之後伊
    都沒有參與他們雙方辦理結婚等程序，也不知道他們是假結
    婚，伊後來會幫甲○○購買前往大陸地區之機票，是出於好
    心幫忙的意思，沒有要使湯良英以假結婚方式來臺灣之意思
    等語。辯護人則辯稱：(1)證人甲○○雖於警詢、偵查中證稱
    被告乙○○要支付其5 、6 萬元酬勞等語，復於本院審理中
    證稱係湯良英要支付5 、6 萬元之酬勞等語，顯見證人甲○○之陳述均屬虛偽不實，不足以做為被告乙○○不利之認定
    ；(2)證人甲○○於本院審理中證稱：認識被告乙○○前已知
    悉以假結婚方式將大陸人士帶來臺灣可以獲得相當之報酬等
    語，則被告乙○○只在證人甲○○詢問時，告知約可獲得5
    、6 萬元利益，上開金額暨非被告乙○○所支付，顯見被告
    甲○○之犯意並非被告乙○○所引起，況被告乙○○沒有動
    機及利得，且因曾在大陸地區服刑，根本無法進入大陸地區
    ，無從促使被告甲○○與湯良英見面；(3)被告乙○○原欲與
    湯良英交往，但因被告甲○○希望被告乙○○介紹女友予其
    認識，被告乙○○慮及與被告甲○○之情誼及自身已有配偶
    之身分，始將湯良英介紹予被告甲○○認識，嗣後均由其等
    自行聯絡，被告乙○○未再居中引介，不知悉其等交往情形
    ，結婚程序亦由被告甲○○與湯良英自行辦理，被告無從知
    悉其等假結婚之合意，更遑論與其等合意；(4)證人丙○○雖
    於本院審理中證稱被告乙○○曾與湯良英聯絡購買被告甲○○前往大陸地區機票事宜等語，並經證人甲○○附和之，然
    被告甲○○係為獲緩刑之機會，針對自己涉案部分避重就輕
    ，將其刑責推給被告乙○○以卸其責，另證人丙○○就本案
    有遭刑事訴追之風險，故將責任均推至被告乙○○身上，故
    難以證人丙○○、甲○○上開證述違背告乙○○不利之認定
    ；(5)本件偽造之合成照片係由湯良英所為，並寄至證人丙○○住處後，轉交被告甲○○，此據證人丙○○、甲○○於本
    院審理中證述在卷，顯見被告乙○○完全不知情，亦未參與
    ，否則湯良英自應將照片寄予共犯被告乙○○住處方是；(6)
    本件查無證據證明被告乙○○與被告甲○○於97年3 月4 日
    共同將結婚公證書送至海基會辦理認證，再於同年4 月9 日
    至移民署臺北縣服務站提出申請湯良英探親團聚之情，請諭
    知被告乙○○無罪判決云云。經查：
（一）被告乙○○參與本案犯行部分，業據證人甲○○於本院審
      理中證稱：因為伊欠人家錢，在跑路，乙○○打電話給伊
      說不用跑路了，他要介紹伊帶大陸女子過來，伊就有錢賺
      ；（問：當時你有無在臺灣辦理申請湯良英入境手續？）
      乙○○跟伊說去臺北市○○○路那邊的大樓還有移民署那
      邊辦理湯良英要過來的手續，乙○○說去那邊問一下人家
      就會教伊辦理，這是伊從大陸地區回來後3 、4 個月的事
      ；乙○○先打電話告訴伊可以賺錢，剛開始乙○○有和湯
      良英聯絡，然後乙○○告訴伊什麼時候要去大陸，機票也
      是乙○○買的；（問：乙○○有無跟你說帶湯良英來臺灣
      工作可以獲得多少？）乙○○大概說有5 、6 萬元，是在
      他打電話叫伊回北部時，伊住到乙○○家時他這樣跟伊說
      的，他是說湯良英會付伊這筆錢；在伊過去大陸之前，伊
      沒有湯良英的電話，是由乙○○跟湯良英聯絡的等語在卷
      （本院卷第62、64、65、66、67頁），衡以證人甲○○就
      其所涉犯行，業於本院審理中坦承不諱，應無設詞將其所
      涉罪責推卸至被告乙○○之必要，加以被告甲○○於「大
      陸地區人民入出臺灣地區申請書」上填寫之湯良英來臺地
      址為被告乙○○之住處「臺北市○○街222 巷4 樓」，有
      上開文書1 份在卷可參（上開偵查卷第20頁），顯示被告
      乙○○知悉被告甲○○與湯良英欲以假結婚方式使湯良英
      進入臺灣地區，方會將湯良英來臺後聯絡地址登記為被告
      乙○○住處，足證證人甲○○上開證稱係被告乙○○要求
      其以假結婚方式，使大陸地區女子湯良英進入臺灣地區，
      並安排其前往大陸地區與湯良英辦理結婚手續等語，應為
      真實可採。
（二）被告乙○○雖辯稱僅單純介紹湯良英予被告甲○○認識云
      云，然被告乙○○係主動要求證人丙○○介紹想嫁至臺灣
      地區之大陸女子供其認識，丙○○遂介紹湯良英與被告乙○○認識一情，為證人丙○○於偵查及本院審理中證述明
      確（上開偵查卷第60頁、本院卷第69頁），又被告乙○○
      當時已有配偶，且因故無法前往大陸地區，此據被告乙○○於本院審理中供述在卷（偵查卷第62頁、本院卷第67頁
      ），則被告乙○○明知其無法前往大陸地區與當地女子見
      面與結婚，卻要求證人丙○○介紹欲嫁至臺灣之大陸地區
      女子供其認識，嗣又轉介紹予被告甲○○，已悖於常情，
      況被告乙○○確有與湯良英聯絡購買被告甲○○前往大陸
      機票事宜，已據證人丙○○於本院審理中證稱：乙○○跟
      湯良英講好，乙○○說湯良英會出這筆錢，但是乙○○一
      直沒有拿到錢，所以請伊代墊，後來伊有聯絡湯良英，湯
      良英說會出這筆錢，她匯錢給我在大陸的家屬，所以由伊
      交錢給乙○○等語在卷（本院卷第68頁），證人甲○○於
      本院審理中亦證稱：乙○○跟伊說去大陸那邊住的房間旅
      館、吃喝及機票費用都是對方（按即湯良英）出的等語（
      本院卷第64頁），則若被告乙○○將湯良英介紹予被告甲○○後即未再介入，自無積極聯繫購買被告甲○○前往大
      陸之機票，並主動告知被告甲○○所有費用均會由湯良英
      支付之必要，顯見被告乙○○前揭辯詞，為事後卸責之詞
      ，不應採信。
（三）關於被告甲○○以假結婚方式使湯良英入境臺灣後可獲得
      之報酬部分，證人甲○○於本院審理中證稱：是大陸女子
      來臺灣工作後每個月要給伊1 萬元；湯良英說沒辦法一下
      子給伊5 、6 萬元，所以希望來臺灣工作後按月分期給伊
      等語（本院卷第62、65頁），雖與其於警詢及偵查中證稱
      係被告乙○○承諾支付6 萬元酬勞等語不符（上開偵查卷
      第7 、53頁），然證人甲○○於本院審理中已明白證稱：
      乙○○大概說有5 、6 萬元報酬，是他在打電話叫伊回來
      北部的時候這樣說，當時他是說湯良英會付伊這筆錢等語
      在卷（本院卷第66頁），顯示被告甲○○擔任本案人頭老
      公可獲取之酬勞數額係由被告乙○○告知，且衡情，一般
      擔任人頭老公者所關注者為酬勞數額及最終能否獲取該酬
      勞，而非該酬勞為何人支付，故證人甲○○於警詢中未清
      楚陳述細節，僅概略稱被告乙○○將支付該酬勞云云，尚
      在情理之內，自難認證人甲○○上揭證述有何矛盾不一處
      ，辯護人據此認證人甲○○之證詞均為虛偽不可採，尚難
      採信。
（四）辯護人另辯稱被告甲○○早已知悉帶大陸地區女子進入臺
      灣可獲得一定酬勞，被告乙○○只是在被告甲○○詢問時
      順口回答可以獲得5 、6 萬元酬勞，被告甲○○之犯意非
      由被告乙○○所引起云云，然被告乙○○於偵查及本院審
      理中始終否認曾告知被告甲○○可獲得5 、6 萬元利益一
      情（上開偵查卷第62頁、本院卷第67頁），辯護人上開所
      辯與被告乙○○所述相佐，且與證人甲○○前揭證稱係被
      告乙○○主動告知可獲取酬勞5 、6 萬元等語不符，自難
      採信。又辯護人以系爭合成照片寄到證人丙○○住處而非
      被告乙○○處，反推被告乙○○未參與本件犯行云云，然
      此或係因湯良英一時無法與被告乙○○聯絡，自不得據此
      反推被告乙○○未曾參與本案，辯護人上開辯詞，亦難採
      信，附此敘明。
（五）按共同正犯之成立，祇須具有犯意之聯絡，行為之分擔，
      既不問犯罪動機起於何人，亦不必每一階段犯行，均經參
      與，最高法院34年上字第862 號判例可資參照。經查，被
      告乙○○意欲以假結婚方式，使大陸女子湯良英非法來臺
      ，推由被告甲○○擔任人頭老公，並安排其前往大陸地區
      辦理假結婚手續，嗣由被告甲○○前往移民署申辦湯良英
      來臺手續，堪信被告乙○○就上開犯行與被告甲○○有犯
      意聯絡，雖被告乙○○未參與向移民署申辦湯良英來臺手
      續之階段，揆諸前揭說明，被告乙○○自屬共同正犯，應
      與被告甲○○共負全部責任，故辯護人辯稱本件並無證據
      證明被告乙○○與被告甲○○於97年3 月4 日共同將結婚
      公證書送至海基會辦理認證，再於同年4 月9 日至移民署
      臺北縣服務站提出申請湯良英探親團聚之情，應為無罪判
      決云云，顯非可採。
（六）綜上，足認被告乙○○與被告甲○○共同以假結婚方式，
      使大陸地區女子湯良英來臺未遂，被告乙○○及辯護人上
      開辯詞，均顯不可採。本案事證明確，被告乙○○犯行亦
      堪以認定，應予依法論科。
三、按臺灣地區與大陸地區人民關係條例第79條第1 項對於違反
    同條例第15條第1 款所定不得使大陸地區人民非法進入臺灣
    地區之處罰，旨在防止大陸地區人民非法進入臺灣地區，以
    維護臺灣地區之安全與安定；所稱「非法」，自應從實質上
    之合法性予以判斷，凡評價上違反法秩序之方法，均屬「非
    法」。參照行政程序法第119 條第1 款、第2 款規定，受益
    人以詐欺、脅迫或賄賂方法，使行政機關作成行政處分者；
    或對重要事項提供不正確資料或為不完全陳述，致使行政機
    關依該資料或陳述而作成行政處分者，其信賴不值得保護。
    故在大陸地區通謀虛偽結婚，以不實之結婚證明辦理相關戶
    籍登記、入境等手續，憑以進入臺灣地區，其所持之入境許
    可文件雖係入出境主管機關所核發，形式上為合法，但因以
    詐欺方法而取得，即不具實質上之合法性，仍屬非法進入臺
    灣地區，最高法院94年度臺上第1064號判決意旨可資參照。
    故核被告甲○○、乙○○所為，均係違反臺灣地區與大陸地
    區人民關係條例第15條第1 款規定，應依同條例第79條第1
    項、第4 項論處。又被告2 人已著手使大陸地區女子湯良英
    非法進入臺灣地區行為之實行而不遂，為未遂犯，分依刑法
    第25條第2 項規定，按既遂犯之刑度減輕其刑。又被告2 人
    就上開犯行間，有犯意聯絡及行為分擔，為共同正犯。爰審
    酌被告乙○○前有違反麻醉藥品管理條例、妨害風化等犯罪
    紀錄、被告甲○○前無犯罪紀錄，有臺灣高等法院被告前案
    紀錄表2 份在卷可參，被告2 人共同以假結婚之方式欲使大
    陸地區女子湯良英非法進入臺灣地區，將造成我境內治安與
    社會秩序之危害，兼衡被告乙○○係居於主導地位，被告甲○○僅為人頭丈夫等分工地位，及被告甲○○犯罪後坦承犯
    行、被告乙○○未坦承犯行之態度等一切情狀，分別量處如
    主文所示之刑。又被告甲○○未曾因故意犯罪受有期徒刑以
    上刑之宣告，詳如前述，且被告甲○○於犯罪後已坦承犯行
    ，堪信其已知錯誤，且經此偵審教訓後，當知所警惕，本院
    認尚無逕對被告甲○○施以短期自由刑之必要，自可先賦予
    適當之社會處遇，以期其能有效回歸社會，故上開對被告甲○○宣告之刑，以暫不執行為適當，爰依刑法第74條第1 項
    第1 款規定，諭知緩刑3 年，並斟酌其犯罪情節，爰命被告
    應向指定之公益團體、地方自治團體或社區提供120 小時之
    義務勞務，且於緩刑期間付保護管束。
據上論斷，依刑事訴訟法第299 條第1 項，臺灣地區與大陸地區
人民關係條例第15條第1 款、第79條第1 項、第4 項，刑法第11
條前段、第28條、第25條、第74條第1 項第1 款、第2 項第5 款
、第3 項、第93條第1 項第2 款，判決如主文。
中    華    民    國    98    年    10    月    6     日
                刑事第二十一庭  審判長  法  官  陳信旗
                                        法  官  許映鈞
                                        法  官  俞秀美
上列正本證明與原本無異。
如不服本判決，應於判決送達後10日內敘明上訴理由，向本院提
出上訴狀 (應附繕本) ，上訴於臺灣高等法院。其未敘述上訴理
由者，應於上訴期間屆滿後20日內向本院補提理由書「切勿逕送
上級法院」。
                                        書記官  謝怡貞
中    華    民    國    98    年    10    月    6     日
附錄本案論罪科刑法條全文：
臺灣地區與大陸地區人民關係條例第15條：
下列行為不得為之：
一、使大陸地區人民非法進入臺灣地區。
二、明知臺灣地區人民未經許可，而招攬使之進入大陸地區。
三、使大陸地區人民在臺灣地區從事未經許可或與許可目的不符
    之活動。
四、用或留用大陸地區人民在臺灣地區從事未經許可或與許可範
    圍不符之工作。
五、居間介紹他人為前款之行為。
臺灣地區與大陸地區人民關係條例第79條
違反第15條第1款規定者，處1年以上7年以下有期徒刑，得併科
新臺幣一百萬元以下罰金。
意圖營利而犯前項之罪者，處3年以上10年以下有期徒刑，得併
科新臺幣五百萬元以下罰金。
前2 項之首謀者，處5 年以上有期徒刑，得併科新臺幣一千萬元
以下罰金。
前3項之未遂犯罰之。


司法院資訊處製作；財團法人民間司法改革基金會備份。
